臺灣高等法院高雄分院民事判決　　　　　　　　九十年度重上字第一一六號
　　　上　訴　人　中華票券金融股份有限公司
　　　法定代理人　乙○○
　　　被上訴人　　尖美建設開發股份有限公司
　　　法定代理人　甲○○
　　　訴訟代理人　丁○○
　　　被上訴人　　大白鯊育樂事業股份有限公司
　　　法定代理人　丙○○
右當事人間請求排除侵害等事件，上訴人對於中華民國九十年九月七日臺灣高雄地方
法院九十年度重訴字第二八號第一審判決提起上訴，本院判決如左：
    主    文
原判決廢棄。
被上訴人大白鯊育樂事業股份有限公司應將坐落高雄市○○區○○段二三三四地號土
地，其上如附圖所示Ａ部分面積貳玖點壹陸平方公尺、Ｂ部分面積捌柒點柒貳平方公
尺、Ｃ部分面積壹壹柒點壹貳平方公尺之地上物除去，將前開土地返還被上訴人尖美
建設開發股份有限公司，並由上訴人代位受領。
禁止被上訴人尖美建設開發股份有限公司將前項所示土地全部為出租、建築或其他變
更現狀之行為。
第一、二審訴訟費用由被上訴人負擔。
本判決前開第二項，於上訴人以新台幣壹仟壹佰伍拾伍萬元提供擔保後，得假執行；
被上訴人大白鯊育樂事業股份有限公司如於假執行程序實施前，以新台幣仟肆佰陸
拾陸萬元為上訴人預供擔保，得免為假執行。
    事實及理由
一、被上訴人尖美建設開發股份有限公司（下稱尖美公司）未於言詞辯論期日到場，
    核無民事訴訟法第三百八十六條各款所例情形，爰依上訴人之聲請，由其一造辯
    論而為判決。
二、按攻擊防禦方法，除別有規定外，應依訴訟進行之程度，於言詞辯論終結前適當
    時期提出之；當事人意圖延滯訴訟，或因重大過失，逾時始行提出攻擊或防禦方
    法，有礙訴訟之終結者，法院得駁回之。民事訴訟法第一百九十六條第一項及第
    二項前段分別定有明文。上訴人於本院追加原審未曾主張之攻擊方法，即主張尖
    美公司與大白鯊育樂事業股份有限公司（下稱大白鯊公司）間就系爭租賃契約，
    係通謀而為虛偽意思表示，其意思表示無效。惟觀諸上訴人於原審就系爭租賃契
    約，迄未為否認其效力之主張（原審卷一至三頁、一五一至一五五頁、一七三至
    一八二頁），是其於本院始行提出作為攻擊方法，顯有重大過失，且有礙訴訟之
    終結，揆諸上開說明，本院爰就上訴人此部分之攻擊方法予以駁回，先予敘明。
三、上訴人起訴主張：
（一）尖美公司於八十八年八月十七日與上訴人簽立委任保證發行商業本票約定書，
      由上訴人提供額度新台幣（下同）二億八千萬元之保證，尖美公司則提供坐落
      高雄市○○區○○段二三三四號土地一筆（下簡稱系爭土地），供上訴人設定
      抵押，以擔保上開債權，並簽立承諾書，承諾非經上訴人書面同意，不得擅自
      變更系爭土地現狀或出租。詎尖美公司未經上訴人同意，於八十九年一月二十
      六日就系爭土地與大白鯊公司簽訂租賃契約，將土地交由大白鯊公司建築並設
      置貨櫃屋。經上訴人聲請假處分，禁止在系爭土地上為建築及其他一切變更土
      地現狀之行為，並於八十九年七月一日執行。大白鯊公司於上開假處分執行後
      ，於八十九年七月十日發函通知尖美公司，以土地經假處分，租賃契約已無履
      行可能為由，終止（實為解除）上揭租賃契約。
（二）大白鯊公司已依法解除前開租賃契約，即無占有系爭土地之合法權源，自應返
      還土地予尖美公司，而尖美公司怠於行使其租賃物返還請求權或所有物返還請
      求權，上訴人爰得依民法第二百四十二條之規定代位債務人尖美公司請求大白
      鯊公司將系爭土地回復原狀後返還，並由上訴人代位受領。
（三）上訴人依尖美公司簽立之前開承諾書，得請求尖美公司履行其不作為義務，即
      不得擅將系爭土地出租、建築或為其他一切變更土地現狀之行為。被上訴人明
      知而違反前揭承諾書之約定簽訂租賃契約，大白鯊公司復不理會上訴人之制止
      ，在其上設置地上物，致系爭抵押物價值減損，侵害上訴人之抵押權，則縱認
      上開租賃契約未經合法解除，上訴人亦得類推適用民法第八百七十一條、第八
      百七十二條之規定，或依第一百八十四條第一項前段、後段、第二項、第一百
      八十五條侵權行為之法律關係，及第二百十三條之規定，代位尖美公司請求大
      白鯊公司將系爭土地地上物除去，回復原狀後返還，並由上訴人代位受領。
四、被上訴人大白鯊公司則以：尖美公司於八十九年一月二十六日與伊簽約，尖美公
    司當時之法定代理人甲○○與伊均不知有前述承諾書之事，且當日即點交系爭土
    地，伊基於善意承租人之地位而占有使用系爭土地，於八十九年七之一日收受假
    處分裁定後，亦未再為任何增設地上物行為，自無侵權行為可言。而尖美公司簽
    立承諾書，僅係上訴人與尖美公司間之債權債務關係，尚不得對伊主張。又伊未
    曾委託鄭國安律師發函對尖美公司解除或終止系爭租賃契約，況縱伊曾寄發律師
    函，亦因未經尖美公司收受而不發生解約或終止之效力，系爭租賃契約仍繼續有
    效，尖美公司尚無權利要求伊除去地上物，是則上訴人亦無從主張代位尖美公司
    行使權利等語，資以抗辯。
    被上訴人尖美公司於原審及準備程序中則以：與上訴人簽承諾書係前一任法定代
    理人所為，與大白鯊公司簽訂租約時之法定代理人並不知情，亦不知道該土地有
    不得出租或變更現狀情事；八十九年二月一日就由大白鯊公司使用該土地。未曾
    收受大白鯊公司委託律師寄發之租約終止函等語置辯。
五、原審判決上訴人敗訴，上訴人全部不服，聲明求為判決：（一）原判決廢棄；（
    二）禁止尖美公司將系爭土地為出租、建築或其他一切變更現狀之行為；（三）
    大白鯊公司應將前開土地上，如附圖所示Ａ部分面積貳玖點壹陸平方公尺、Ｂ部
    分面積捌柒點柒貳平方公尺、Ｃ部分面積壹壹柒點壹貳平方公尺之地上物除去，
    將系爭土地返還尖美公司，並由上訴人代位受領；（四）願供擔保，請准予對前
    項聲明宣告假執行。被上訴人尖美公司求為判決駁回上訴；被上訴人大白鯊公司
    則求為判決駁回上訴；如受不利判決，願供擔保准予宣告免為假執行。
六、兩造就尖美公司與上訴人間簽立委任保證發行商業本票約定書、承諾書，尖美公
    司提供系爭土地設定抵押權擔保對上訴人之二億八千萬元債務，大白鯊公司基於
    與尖美公司間之租賃契約在系爭土地上設置貨櫃屋，上訴人於八十九年二月十七
    日分別尖美公司及大白鯊公司寄出存證信函聲明債權、八十九年七月一日聲請法
    院對系爭土地假處分，及鄭國安律師於八十九年七月十日對尖美公司寄發律師函
    等事實，均不爭執。兩造所爭執者為：（一）系爭土地租賃契約是否經大白鯊公
    司合法解除？如經合法解除，上訴人對於尖美公司得否代位行使租賃物返還請求
    權或所有物返還請求權？（二）系爭承諾書之拘束力為何？（三）被上訴人是否
    對上訴人構成共同侵權行為？（四）上訴人是否得主張類推適用民法第八百七十
    一條、第八百七十二條之規定，請求大白鯊公司將系爭土地回復原狀？
七、上訴人是否得代位尖美公司請求大白鯊公司將系爭土地回復回狀，返還尖美公司
    ，並由上訴人代位受領？
（一）被上訴人間之租賃契約是否經合法解除，為本件應先為判斷之事項，自應先予
      審酌。經查，上訴人主張大白鯊公司於八十九年七月十日委託鄭國安律師發函
      尖美公司解除前揭租賃契約，業據提出律師函一件為憑，且經證人鄭國安證述
      確係其律師事務所發函至尖美公司無訛，並提出掛號郵件執據及回執（原審卷
      一一一至一一二頁、一一七至一一九頁）。證人鄭國安雖另稱：當時受委任發
      函之目的僅為向尖美公司請求損害賠償，沒有提到終止或解除契約的事；律師
      函由事務所人員擬稿，伊核閱時，只看主旨確為請求損害賠償，不知內容有終
      止契約之用語；未曾看過租約等語（原審卷一一二至一一四頁），及大白鯊公
      司固抗辯依雙方租賃契約第十三條約定，承租人須先經限期催告，逾期仍不履
      行，始得解除契約。惟按民法第九十八條規定，解釋意思表示，應探求當事人
      之真意，不得拘泥於所用之辭句；第二百五十六條規定，債權人於有第二百二
      十六條之情形時，得解除契約，依本條規定之意旨，債權人自無庸為定期催告
      即得解除契約（最高法院六十七年台上字第三七０一號判例參照）。觀之右律
      師函說明事項，就租約及假處分之內容始末均詳予記載，顯然經過仔細推敲，
      而非蒼促擬就，且第五項並載明：「本件承租之土地既已被法院查封禁止營建
      ，尖美公司亦無法除去法院之處分，是本契約已無履行之可能。特委任貴律師
      代為函知尖美公司兩造所簽之土地租賃契約自文到之日終止... 」（原審卷二
      九至三十頁、一一七至一一八頁），既陳明系爭土地經法院假處分，業已不能
      為租賃契約目的之使用，尖美公司關於租賃契約已屬給付不能之事實，解釋其
      真意，自得認係依給付不能之規定行使法定解除權，而無須再經限期催告。至
      於尖美公司固抗辯未曾收受前開律師函云云，惟此部分業經證人鄭國安提出掛
      號郵件執據及雙掛號回執附卷（原審卷一一九頁），堪認業經收件人收受，是
　　　尖美公司所辯，核無足採。從而，應認上訴人主張被上訴人間之土地租賃契約
　　　業經合法解除為可採。
（二）按之民法第二百四十二條關於債權人之代位權之規定，原為債務人怠於行使其
      權利，致危害債權人之債權安全，有使債權人得以自己之名義行使債務人之權
      利，以資救濟之必要而設（最高法院四十三年台上字第二四三號判例參照）。
      上訴人因簽立委任保證發行商業本票約定書而對尖美公司有二億八千萬元之抵
      押債權，業如前述。而尖美公司於系爭土地出租後，已處於財務困難之狀態，
      未正常營運，此據尖美公司陳述：尖美已經負債，就算受到敗訴判決也沒有辦
      法付出裁判費（原審卷一七０頁）；大白鯊公司陳稱：尖美公司後來沒有什麼
      人在運作，沒有提示押租金支票請款（本院卷二四二頁），惟尖美公司在前揭
      租賃契約經大白鯊公司解除後，就大白鯊公司對於系爭土地已無占用權源，其
      得依租賃物返還請求權或所有物返還請求權，請求大白鯊公司返還之，竟怠於
      行使其權利，甚至否認雙方之租賃契約業已終止，致危害上訴人之債權，上訴
      人為保全其債權，自得代位尖美公司行使其租賃物返還請求權或所有物返還請
      求權，請求大白鯊公司將系爭土地回復原狀、返還土地。從而上訴人請求大白
      鯊公司將系爭土地上之地上物（貨櫃屋）除去，將土地返還尖美公司，並由上
      訴人代位受領，為有理由。
（三）上訴人另主張依侵權行為法律關係，或類推適用民法第八百七十一條、八百七
      十二條之規定，為同一之請求，因其訴之目的業已達成，自無庸再予審酌。
八、尖美公司出具承諾書予上訴人，約定提供系爭土地擔保本人委請上訴人保證發行
    商業本票，並承諾非經上訴人書面同意，絕不擅自變更現況或出租（原審卷第十
    頁），此為兩造所不爭執，並據上訴人提出該承諾書為證，則尖美公司對上訴人
    自負有不得就系爭土地全部為出租或其他一切變更現狀之行為之不作為義務。從
    而，上訴人據以請求尖美公司履行契約，即求為判決禁止尖美公司將系爭土地全
    部為出租、建築或其他一切變更現狀之行為，亦屬正當。
九、綜上所述，上訴人主張尖美公司承諾不將系爭土地任意出租或為變更現狀之行為
    ，及被上訴人間租賃契約業已解除為可採。從而，其本於民法第二百四十二條、
    第四百五十五條、第七百六十七條之規定，請求大白鯊公司將系爭土地地上物除
    去後返還土地予尖美公司，並由上訴人代位受領；依契約關係，請求禁上尖美公
    司就系爭土地全部為出租、建築或其他一切變更現狀之行為，為有理由，均應予
    准許。上訴人及被上訴人大白鯊公司均陳明願以供擔保為條件，請准為假執行或
    免為假執行之宣告，核無不合，爰分別酌定相當擔保金額併宣告之。原審為上訴
    人敗訴之判決，尚有未洽。上訴意旨指摘原判決不當，求予廢棄改判，為有理由
    。爰由本院予以廢棄，改判如主文第二、三項所示。
十、本件事證已臻明確，兩造其餘主張及攻擊防禦方法，對於判決結果不生影響，爰
    不再一一論述，附此敘明。
據上論結，本件上訴為有理由，依民事訴訟法第四百五十條、第七十八條、第八十五
條第一項前段、第四百六十三條、第三百八十五條第一項前段、第三百九十條第二項
、第三百九十二條，判決如主文。
中　　　華　　　民　　　國　　九十一　　年　　　九　　　月　　二十五　　日
                                      臺灣高等法院高雄分院民事第六庭
~B1審判長法官　許明進
~B2　　　法官　李炫德
~B3　　　法官　謝肅珍
右為正本係照原本作成。
如對本判決上訴，須於判決送達後二十日內向本院提出上訴狀，其未表明上訴理由者
，應於上訴後二十日內向本院提出上訴理由書（均須按他造當事人之人數附繕本）。
上訴時應提出委任律師或具有律師資格之人之委任狀，並依附註條文規定辦理。
~B法院書記官　鄭翠芬
中　　　華　　　民　　　國　　九十一　　年　　　九　　　月　　二十五　　日
附註：民事訴訟法第四百六十六條之一：對於第二審判決上訴，上訴人應委任律師為
訴訟代理人，但上訴人或其法定代理人具有律師資格者，不在此限。
上訴人之配偶、三親等內之血親、二親等內之姻親，或上訴人為法人、中央或地方機
關時，其所屬專任人員具有律師資格並經法院認適當者，亦得為第三審訴訟代理人。
第一項但書及第二項情形，應於提起上訴或委任時釋明之。
